【裁判字號】    99,再易,6
【裁判日期】    990513
【裁判案由】    遷讓房屋
【裁判全文】
臺灣高等法院高雄分院民事判決           99年度再易字第6號
再審原告    乙○○
再審被告    甲○○
上列當事人間請求遷讓房屋等事件，再審原告對於民國99年1 月
27 日 本院98年度上易字第269 號確定判決提起再審，本院判決
如下：
    主  文
再審之訴駁回。
再審訴訟費用由再審原告負擔。
    事 實 及 理 由
甲、再審原告方面：
  一、主張：本院98年度上易字第269 號確定判決（下稱原確定
      判決）有下列之再審事由，爰依民事訴訟法第496 條第1
      項第13款、第497 條之規定，提起本件再審之訴：
  （一）原確定判決記載：「尖美管委會於92年7 月28日以上訴
        人（即再審原告）自起租日起均未繳納租金為由，發郵
        局存證信函催告上訴人應於同年8 月15日以前結清積欠
        之469 萬元欠租，於催告期滿後，因上訴人仍未給付欠
        租，尖美管委會乃再於同年8 月20日委由律師發函通知
        終止租約，並經上訴人於同年8 月21日收受，此經本院
        調取原法院92年度雄簡字第3441號及92年度簡上字第15
        號給付租金事件全卷審認屬實，有上述存證信函，匯理
        法律事務所函及上訴人收受該函之掛號郵件收執附於該
        雄簡字第3441號卷可稽」等語，係以尖美管委會委託匯
        理法律事務所於催告期滿後之92年8 月20日發函終止租
        約，認定上開租約已經終止，進而為再審原告應遷讓房
        屋之依據。惟上開匯理法律事務所終止租約函係由伊之
        父譚偉臣收受，而譚偉臣並未將該函轉交給再審原告，
        因譚偉臣之戶籍係在「高雄市○○區○○路280 巷13弄
        20號」，與伊之住址「高雄市三民區○○○路724 號」
        不同，並非伊之同居人或受僱人，是該終止租約函並未
        合法送達於再審原告，自不生終止租約之效力。再審原
        告於本院前程序審理中已提出譚偉臣簽收之郵局掛號收
        執聯及譚偉臣92年之戶籍謄本，乃原確定判決對於前揭
        證物未經斟酌，自屬「發現未經斟酌之證物」，而有民
        事訴訟法第496 條第1 項第13款及第497 條之再審事由
        。
  （二）尖美管委會交付之系爭租賃物（即高雄市○○○路254
        號地上1 至5 樓及地下1 層建築物），業經高雄市政府
        工務局認定違反建築法第73條及第77條等規定，自91年
        8 月23日起勒令再審原告停止使用並處新台幣6 萬元之
        罰鍰，有該局91年8 月23日高市工物建字第0910024508
        號函可稽，是出租人尖美管委會所交付之系爭租賃物並
        不合於租約所約定「得供承租人經營百貨業之建築物」
        之要求，尖美管委會顯未依債之本旨而為給付，應負債
        務不履行之損害賠償責任，且尖美管委會既未給付可供
        約定作為經營百貨公司之建築物，伊自得行使同時履行
        抗辯權，拒絕支付租金。乃原確定判決漏未斟酌高雄市
        工務局上開公函，逕以伊積欠尖美管委會租金並經其終
        止租約為由，判命再審原告應遷讓房屋，自有民事訴訟
        法第497 條之再審事由。
  （三）依高雄地院93年度簡上字第159 號給付租金等事件判決
        書之記載，再審原告自91年4 月間已代墊之金額為1,21
        0,459 元，又尖美管委會自91年4 月至91年10月已屆清
        償期應給付再審原告之營業損害賠償金為3,890,722 元
        ，上開金額合計為5,101,181 元，超過出租人尖美管委
        會請求再審原告給付之租金496 萬元，故自91年4 月1
        日起至92年7 月28日尖美管委會發催告函前，再審原告
        並未積欠尖美管委會任何租金，尖美管委會即無終止租
        約之權利，原確定判決漏未斟酌上開原法院判決，伊自
        得依民事訴訟法第497 條之規定提起本件再審之訴。
  （四）原確定判決確定後，有尖美廣場區分所有權人交給伊之
        代理人譚錦鳳尖美商業廣場第二屆第22次委員會會議記
        錄，其內載明91年5 月4 日下午2 點主席張國福報告略
        稱：「經大會委託委員會將尖美商場授權招租，本會已
        在（91年）3 月20日將產權出租給同濟堂簽合約時收押
        金300 萬元。在4 月1 日起租時，應該給管委會4 月份
        租金8 萬元、5 月份租金期票8 萬元、生財器具1,008,
        000 元，水電費履約保證金期票200 萬元，均未收到。
        至91年4 月29日才接到對方存證信函內附3 張支票，請
        各委員看存證信函影印本，3 張支票第1 張為5 月1 日
        8 萬元支票、第2 張為6 月1 日8 萬元支票、第3 張為
        98年11月15日200 萬元期票，均與合約所載不合。經洽
        商律師，律師研究後肯定可以與同濟堂逕行解約」等語
        ，此項重要證物可以證明再審原告至92年7 月為止並未
        積欠租金達2 個月以上，不應負給付遲延之責任，如經
        斟酌足以影響原確定判決，伊自得依民事訴訟法第496
        條第1 項第13款、第497 條之規定提起本件再審之訴。
  二、聲明：(一)本院98年度上易字第269 號確定判決廢棄。(二)上
      開廢棄部分，再審被告在原第一審之請求駁回。(三)前程序
      第一、二審及再審訴訟費用由再審被告負擔。
乙、再審被告方面：
  一、主張：據其提出書狀稱：再審原告提出之證物是再審原告
      與第三人尖美管委會之相關文書，與再審被告無關，且看
      不出有何重要證據漏未斟酌，其程序上不合法，請予駁回
      。
  二、聲明：再審原告之訴駁回，再審訴訟費用由再審原告負擔
      。
丙、本院依職權調閱本院98年上易字第269 號及臺灣高雄地方法
    院96年訴字第1879號民事卷。
    理  由
一、按民事訴訟法第496 條第1 項第13款所謂當事人發見未經斟
    酌之證物或得使用該證物者，係指前訴訟程序事實審之言詞
    辯論終結前已存在之證物，因當事人不知有此，致未經斟酌
    現始知之者而言（參照最高法院29年上字第1005號判例意旨
    ）；又若其證據在前訴訟程序中業已提出，經法院審核不予
    採取者，自不得據為再審之理由（參照最高法院91年台聲字
    第358 號判決意旨）。次按，民事訴訟法第497 條規定所謂
    重要證物漏未斟酌，係指前第二審言詞辯論終結前，已經存
    在並已為證據聲明之證據，而第二審法院並未認為不必要而
    仍忽略該證據聲明未為調查，或已為調查而未就其調查之結
    果予以判斷者而言。若在前判決理由中已說明其為不必要之
    證據，或說明就調查之結果並不能為有利於再審原告之事實
    判斷者，則為已加斟酌，不得作為再審理由。又此漏未斟酌
    之重要證物，須足以影響原確定判決之結果，始足當之，若
    縱經斟酌亦不足以影響原確定判決之結果，即與本條規定之
    要件不符。又按，再審之訴顯無再審理由者，得不經言詞辯
    論，以判決駁回之，民事訴訟法第502 條第2 項定有明文。
二、查再審原告主張及提出之再審之依據及證物，均屬顯無理由
    ，詳述如下：
（一）再審原告所稱發現未經斟酌之證物即經譚偉臣簽收之郵局
      掛號收執聯及譚偉臣92年之戶籍謄本等證據；經查，再審
      原告已於本院前程序審理中即行提出（見本院98年度上易
      字第269 號卷第120 、121 頁），足見上開經譚偉臣簽收
      之郵局掛號收執聯及譚偉臣92年之戶籍謄本等證據，顯係
      再審原告前訴訟程序中即已提出，經法院審核不予採取者
      ，自非屬「發現未經斟酌之證物」之情形，是再審原告主
      張其得依民事訴訟法第496 條第1 項第13款「發現未經斟
      酌之證物」之規定提起本件再審之訴，尚屬無據。次按送
      達於住居所、事務所或營業所不獲會晤應受送達人者，得
      將文書付與有辨別事理能力之同居人或受僱人，民事訴訟
      法第137 條第1 項定有明文。若文書已付與此種同居人或
      受僱人，其效力自應認與交付本人同，至其已否轉交，何
      時轉交，均非所問。所謂同居人，係指與應受送達人居住
      一處共同為生活者而言。關於是否同居之認定，應以是否
      有居住一處並共同為生活之事實為準，至戶籍地址則僅係
      依戶籍法所為登記之事項，並非認定住居所之唯一標準（
      （參照最高法院84年台抗字第258 號及94年台抗字第687
      號裁定意旨）。查，再審原告於另案本院96年度重上字第
      69號損害賠償事件中，並不否認伊有收到匯理法律事務所
      催告函之情事（見該判決兩造不爭執事項(一)），足見再審
      原告確有收到上開匯理法律事務所之催告函，況譚偉臣係
      再審原告之父，依上開最高法院裁定意旨，自難僅憑譚偉
      臣之戶籍設址與再審原告之地址不同，即認譚偉臣非再審
      原告之同居人。是本院原確定判決縱經斟酌上開經譚偉臣
      簽收之郵局掛號收執聯及譚偉臣92年之戶籍謄本等證據，
      亦不足以影響原確定判決之結果。從而，再審原告主張其
      得依民事訴訟法第497 條之規定提起本件再審之訴，亦屬
      無據。
（二）再審原告主張：尖美商業廣場第二屆第22次委員會會議記
      錄載明91年5 月4 日下午2 點主席張國福報告略稱：「經
      大會委託委員會將尖美商場授權招租，本會已在（91年）
      3 月20日將產權出租給同濟堂簽合約時收押金300 萬元。
      在4 月1 日起租時，應該給管委會4 月份租金8 萬元、5
      月份租金期票8 萬元、生財器具1,008,000 元，水電費履
      約保證金期票200 萬元，均未收到。至91年4 月29日才接
      到對方存證信函內附3 張支票，請各委員看存證信函影印
      本，3 張支票第1 張為5 月1 日8 萬元支票、第2 張為6
      月1 日8 萬元支票、第3 張為98年11月15日200 萬元期票
      ，均與合約所載不合。經洽商律師，律師研究後肯定可以
      與同濟堂逕行解約」等語，此項重要證物可以證明再審原
      告至92年7 月為止並未積欠租金達2 個月以上，不應負給
      付遲延之責任，伊發現此項未經斟酌之證物，自得依民事
      訴訟法第496 條第1 項第13款之規定提起本件再審之訴云
      云。查，民事訴訟法第496 條第1 項第13款但書規定：「
      但以如經斟酌可受較有利益之裁判者為限」。上開尖美商
      業廣場第二屆第22次委員會會議記錄之內容適足以證明再
      審原告未依合約之約定給付租金，尖美管委會終止租約應
      屬合法有據，是原確定判決縱斟酌上開尖美商業廣場第二
      屆第22次委員會會議記錄亦不能使再審原告受較有利之裁
      判，再審原告執此主張伊得依民事訴訟法第496 條第1 項
      第13款之規定提起本件再審之訴云云，自非可採。
（三）再審原告又主張：尖美管委會交付之系爭租賃物（即高雄
      市○○○路254 號地上1 至5 樓及地下1 層建築物），業
      經高雄市政府工務局認定違反建築法第73條及第77條等規
      定，自91年8 月23日起勒令再審原告停止使用並處新台幣
      6 萬元之罰鍰，有該局91年8 月23日高市工物建字第0910
      024508號函可稽，是出租人尖美管委會所交付之系爭租賃
      物並不合於租約所約定「得供承租人經營百貨業之建築物
      」之要求，尖美管委會顯未依債之本旨而為給付，應負債
      務不履行之損害賠償責任，且尖美管委會既未給付可供約
      定作為經營百貨公司之建築物，伊自得行使同時履行抗辯
      權，拒絕支付租金。乃原確定判決漏未斟酌高雄市工務局
      上開公函，逕以伊積欠尖美管委會租金並經其終止租約為
      由，判命再審原告應遷讓房屋，自有民事訴訟法第497 條
      之再審事由云云。惟查，上開高雄市工務局公函業經再審
      原告於本院前程序審理時提出（見本院98年度上易字第26
      9 號卷第171 、172 頁），而原確定判決則於事實及理由
      欄五、（二）2.(1)中就此部分予以敘明（見原確定判決第
      3 、4 頁），足見原確定判決已認定再審原告不得以尖美
      管委會未依契約之本旨交付租賃物抗辯，是原確定判決就
      調查之結果並不能為有利於再審原告之事實判斷，依上開
      說明，再審原告指為未加斟酌，作為再審理由，依民事訴
      訟法第497 條提起再審，自屬無理由。
（四）再審原告復主張：依高雄地院93年度簡上字第159 號給付
      租金等事件判決書之記載，再審原告自91年4 月間已代墊
      之金額為1,210,459 元，又尖美管委會自91年4 月至91年
      10月已屆清償期應給付再審原告之營業損害賠償金為3,89
      0,722 元，上開金額合計為5,101,181 元，超過出租人尖
      美管委會請求再審原告給付之租金496 萬元，故自91年4
      月1 日起至92年7 月28日尖美管委會發催告函前，再審原
      告並未積欠尖美管委會任何租金，尖美管委會即無終止租
      約之權利，原確定判決漏未斟酌上開原法院判決，伊自得
      依民事訴訟法第497 條之規定提起本件再審之訴云云。惟
      查，原確定判決於事實及理由欄五、（二）2.(1)中，亦已
      就此部分詳予敘明（見原確定判決第4 頁），足見原確定
      判決已斟酌原法院93年簡上字第159 號判決，再審原告指
      摘原確定判決漏未斟酌原法院93年簡上字第159 號判決云
      云，要非實在。況原法院93年簡上字第159 號判決係認定
      ：「上訴人（即再審原告）因此受有置櫃費短少3,890,72
      2 元之損害，經抵銷被上訴人（尖美管委會）歷來所積欠
      而已抵付先前墊支之水電費、租賃所得稅（即已確定駁回
      之1,210,459 元）之應付租金及損害金（原審判決之6,24
      9,541 元）後，其計尚欠被上訴人2,358,819 元未為給付
      」等語，並未認定再審原告未積欠尖美管委會任何租金，
      本院原確定判決據此認為：尖美管委會應給付再審原告之
      水電費、電話費計1,106,459 元及營業損失3,890,722 元
      ，再審原告已於原法院93年簡上字第159 號尖美管委會請
      求上訴人給付租金等事件中主張互為抵銷，自不得再於本
      院前程序主張同時履行抗辯等情，自屬有據。再審原告主
      張原法院93年簡上字第159 號判決認定再審原告並未積欠
      尖美管委會任何租金，尖美管委會即無終止租約之權利，
      原確定判決漏未斟酌上開原法院判決，伊自得依民事訴訟
      法第497 條之規定提起本件再審之訴，殊無可採。
（五）再審原告另主張：原判決確定後，有尖美廣場區分所有權
      人交給再審原告之代理人譚錦鳳尖美商業廣場第二屆第22
      次委員會會議記錄載明91年5 月4 日下午2 點主席張國福
      報告略稱：「經大會委託委員會將尖美商場授權招租，本
      會已在（91年）3 月20日將產權出租給同濟堂簽合約時收
      押金300 萬元。在4 月1 日起租時，應該給管委會4 月份
      租金8 萬元、5 月份租金期票8 萬元、生財器具1,008,00
      0 元，水電費履約保證金期票200 萬元，均未收到。至91
      年4 月29日才接到對方存證信函內附3 張支票，請各委員
      看存證信函影印本，3 張支票第1 張為5 月1 日8 萬元支
      票、第2 張為6 月1 日8 萬元支票、第3 張為98年11月15
      日200 萬元期票，均與合約所載不合。經洽商律師，律師
      研究後肯定可以與同濟堂逕行解約」等語，此項重要證物
      可以證明再審原告至92年7 月為止並未積欠租金達2 個月
      以上，不應負給付遲延之責任，如經斟酌足以影響原確定
      判決，伊自得依民事訴訟法第497 條之規定提起本件再審
      之訴云云。但查，上開尖美商業廣場第二屆第22次委員會
      會議記錄並非前第二審言詞辯論終結前，經再審原告已為
      證據聲明之證據，此觀再審原告自陳：「原判決確定後，
      有尖美廣場區分所有權人交給再審原告之代理人譚錦鳳尖
      美商業廣場第二屆第22次委員會會議記錄」等語（見再審
      原告「民事請求再審狀」，第6 頁），甚為明瞭，是原確
      定判決自無「足影響於判決之重要證物漏未審酌」之情事
      ，再審原告依民事訴訟法第497 條之規定提起本件再審之
      訴，難認有理由。
三、綜據上述，再審原告以「發現未經斟酌之證物」及「足影響
    於判決之重要證物漏未審酌」為由，主張本院原確定判決，
    依民事訴訟法第496 條第1 項第13款、第497 條等規定，提
    起本件再審之訴，為顯無理由，應予駁回，並不經言詞辯論
    為之。
四、據上論結，本件再審之訴為顯無理由，依民事訴訟法第502
    條第2 項、第78條，判決如主文。
中    華    民    國    99    年    5     月    13    日
                            民事第一庭
                                審判長法官  黃金石
                                法      官  謝肅珍
                                法      官  林健彥
以上正本證明與原本無異。
本件不得上訴。
中    華    民    國    99    年    5     月    13    日
                                書  記  官  黃富美

司法院資訊處製作；財團法人民間司法改革基金會備份。
